臺灣板橋地方法院民事裁定　　　　　 100年度消債聲字第12號
聲　請　人
即　債務人　林承逸原名林重仁.
代　理　人　邵良正律師
債　權　人　台新國際商業銀行股份有限公司
法定代理人　吳東亮
債　權　人　遠東國際商業銀行股份有限公司
法定代理人　洪信德
代　理　人　楊琇琳
債　權　人　渣打國際商業銀行股份有限公司
法定代理人　曾璟璇
債　權　人　中國信託商業銀行股份有限公司
法定代理人　辜濂松
債　權　人　萬泰商業銀行股份有限公司
法定代理人　盧正昕
債　權　人　台灣美國運通國際股份有限公司
法定代理人　李健偉
代　理　人　陳惠綺
債　權　人　玉山商業銀行股份有限公司
法定代理人　曾國烈
代　理　人　蔡宛怡
債　權　人　臺灣新光商業銀行股份有限公司
法定代理人　李增昌
代　理　人　蕭雅茹
債　權　人　安泰商業銀行股份有限公司
法定代理人　齊百邁
送達代收人　劉育麒
債　權　人　陽信商業銀行股份有限公司
法定代理人　林彭郎
送達代收人　王仲平
債　權　人　兆豐國際商業銀行股份有限公司
法定代理人　王榮周
代　理　人　李維倫
債　權　人　匯豐（臺灣）商業銀行股份有限公司
法定代理人　李鐘培
上列當事人間聲請消費者債務清理事件，本院裁定如下：
    主  文
債務人林承逸不免責。
    理  由
一、按債務人有下列各款情形之一者，法院應為不免責之裁定，
    但債務人證明經普通債權人全體同意者，不在此限：一、於
    七年內曾依破產法或本條例規定受免責；二、隱匿、毀損應
    屬清算財團之財產，或為其他不利於債權人之處分；三、捏
    造債務或承認不真實之債務；四、因浪費、賭博或其他投機
    行為，致財產顯然減少或負擔過重之債務，而生開始清算之
    原因；五、於清算聲請前一年內，已有清算之原因，而隱瞞
    其事實，使他人與之為交易致生損害；六、明知已有清算原
    因之事實，非基於本人之義務，而以特別利於債權人中之一
    人或數人為目的，提供擔保或消滅債務；七、隱匿、毀棄、
    偽造或變造帳簿或其他會計文件之全部或一部，致其財產之
    狀況不真確；八、故意於財產及收入狀況說明書為不實之記
    載，或有其他故意違反本條例所定義務之行為；法院為終止
    或終結清算程序之裁定確定後，除別有規定外，應以裁定免
    除債務人之債務，消費者債務清理條例（下稱消債條例）第
    134條、第132條分別定有明文。
二、查本件聲請人即債務人林承逸聲請消費者債務清理清算事件
    ，前經本院於民國99年12月30日裁定開始清算程序，並同時
    終止清算程序，有本院99年度執事聲字第362號裁定可稽，
    上開終止清算程序部分因未據債權人抗告，業已告確定。而
    本院於100年1月27日發函通知債權人，就本院應否裁定免除
    債務人債務陳述意見結果，有多數債權人表示不同意債務人
    免責；另本院於100年3月8日發函通知債務人之代理人於7日
    內陳述意見，債務人具狀陳稱伊實際清償數額已超過各債權
    人借款之本金，而債務人雖曾以前開借款用於買賣股票，惟
    其金額有限且原意係想快速清償本件債務，以減輕利息壓力
    ，其情尚可憫且情節輕微，請准予免責等語。是本院應依消
    債條例第132條規定，於聲請人無法定不免責事由時始得裁
    定予以免責。經查：
  (一)債權人台新國際商業銀行股份有限公司表示：觀諸債務人之
    現金卡提領明細，其於92年6月提領現金新臺幣（下同）
    50,000元，93年7月提領現金60,000元，94年1月提領現金
    60,000元，同年2月提領現金90,000元，如此巨額提領，顯
    非日常生活所需；又依其信用卡消費明細顯示，有多筆預借
    現金、影碟館及電訊等消費，所費不貲，難謂非屬奢侈行為
    ，與消債條例之立法本旨有違，故本行不同意債務人免其還
    款之責等語。
  (二)債權人萬泰商業銀行股份有限公司表示：依債務人之現金卡
    客戶交易明細表，其於91年10月首次動用後即當月預借現達
    30,000元，期間曾有3次清償完畢，復於93年8月至9月間提
    領有205,000元之譜，及94年4月至5月間提領有150,000元，
    嗣後仍持續小額提領並繳付。上述提領情事應非屬生活必要
    所需，顯已有超出其薪資之收支情況，更似涉有奢侈、浪費
    、非屬通常生活所需之開銷或有其他不當之情事，致負擔過
    重之債務，實有不免責之事由，請鈞院賜准不免責之裁定等
    語。
  (三)債權人玉山商業銀行股份有限公司提出債務人之現金卡預借
    明細表示：本件債務人債權發生原因多為信用卡及現金卡，
    其償債能力與負債比例過於懸殊，顯然有奢侈浪費之情事，
    請鈞院賜准不免責之裁定等語。
  (四)債權人臺灣新光商業銀行股份有限公司表示：觀諸本件債務
    人消費明細內多屬卡片貸款、代償款項．．．等鉅額非民生
    必需之消費，恐有過分浪費之虞，且此段時間內均僅繳最低
    應繳款，顯見債務人明知其收入及還款能力有限，卻仍未節
    制，繼續進行不當消費，造成聲請清算之原因，實為債務人
    可節省而未節省所致，應為不免責裁定。雖債務人積欠各銀
    行帳款，現年僅38歲（62年2月22日出生），寄望未來，若
    努力工作以清償自當可清償其債務，請鈞院賜准不免責之裁
    定等語。
  (五)債權人萬泰商業銀行股份有限公司表示：本行於93年8月，
    借貸債務人1,190,000元，用以代償其他金融機構之信用卡
    ，債務人如不再持續擴張信用與不當消費，債務應僅存本行
    1家，該債務自為消滅不存在，並可於7年內清償完畢，然檢
    視今日債權人中卻包含應已代償消滅之金融機構且覆蓋率高
    達100%，顯然債務人未思節制消費之事實，持續在過度消費
    之生活下而致使債務膨脹；簡言之，債務人之消費習慣顯與
    消債條例第134條第1項第4款之不免責事由相當，請鈞院賜
    准不免責之裁定等語。
  (六)債權人中國信託商業銀行股份有限公司表示：債務人於本行
    欠款信用卡預借現金與現金卡提領借款所致，債務人需說明
    是否已知經濟情況不佳無法負擔還款之際，猶持續借款造成
    惡化負債情形，並就其全部負債情形，債務人當時之負債應
    已逾越可得支配之所得，其有將此負債大於收入承擔之高風
    險逕行轉嫁於債權人承擔之虞，不符公平原則。且債務人年
    僅38歲，正當壯年，應具充足之工作能力與還款能力，應竭
    力清償債務，以防止消債條例被濫用，影響債權人公平受償
    機會，請鈞院賜准不免責之裁定等語。
  (七)債權人遠東國際商業銀行股份有限公司表示：本件債務人
    為圖進入更生程序及獲取認可更生方案，而與當時任職公司
    通謀以不正當方法隱匿其財產收入所得，並虛構其有固定薪
    資收入之假象，且於提出更生方案後，旋即於當日自任職公
    司離職，足見其虛意詐設更生方案之不法意圖，而有以不正
    當方法使法院認可更生方案之惡意詐欺行為，有違誠實信用
    原則，依消債條例第134條第7款、第8款規定，本案債務人
    顯無進入清算程序後反獲裁定免責之理。債務人為62年次
    ，非有肢障或其他隱疾致有喪失工作能力之情形，亦非無工
    作能力之人且非陷於無法生活或完全無法自給之地步，其有
    專業能力可獲取報酬，97年12月1日至98年8月止所獲取仲介
    成交獎金已高達283,600元，平均每月收入約31,511元，若
    以此為收入基準計算，並扣除內政部公告之之台北縣每人每
    月最低生活費10,792元計算債務人每月個人必要支出，債務
    人聲請前2年間收入扣除個人必要支出及扶養費用後約餘
    497,256元【（31,511-10,792）×24】，然本案無擔保債權
    人於清算程序中未獲分文分配，依消債條例第133條前段之
    規定，法院應為不免責之裁定。另就債務人之消費態樣觀
    之，其持卡期間向本行申請代償其於匯豐（台灣）銀行之欠
    款202,071元，債務人既已申辦代償專案以減少利息支出，
    即表示已背負高額之債務，自應撙節開支，但觀諸本件債權
    人清冊，債務人顯係藉由代償方式擴張信用，持續進行超乎
    財務能力所及之奢侈消費，顯係因奢侈浪費行為導致欠債之
    情形，依消債條例第134條第4款之規定，應予不免責。是請
    鈞院賜准不免責之裁定等語。
  (八)債權人陽信商業銀行股份有限公司表示：本件債務人於本行
    信用卡為代償台新銀行卡款，金額57,000元、代償玉山銀行
    卡款，金額97,000元、代償匯豐中華銀行卡款，金額36,000
    元。再經調閱債務人信用卡消費明細表，93年12月至94年7
    月信用卡消費明細，有多筆預借現金及至上光眼鏡集團等大
    額消費，顯見未節制消費行為，債務人為了自己未節制的消
    費行為做辯解，並欲藉由消債條例免除債務，請鈞院依消債
    條例第134條第1項第4款規定裁定不免責等語。
  (九)債權人兆豐國際商業銀行股份有限公司表示：債務人於本行
    有次數頻繁預借現金之情事，按債務人申請書填寫之年收入
    440,000元計算，月平均收入接近40,000元生活起居應不虞
    匱乏，於最初預借情況發生之際，債務人應已有認知收入支
    出失衡，理應樽節生活、減少開支，並妥善運用現有收入薪
    資，研擬還款計劃以逐步清償債務。惟前債尚未全數清償完
    畢，再生爾後預借行為，得見債務人未於負債之中記取教訓
    ，生活消費並無減少。次觀債務人其他消費，93年2月8日俊
    賢銀樓消費20,000元、93年6月2日俊賢銀樓消費20,000元，
    顯為非必要之浪費支出，且債務人消費時日已現負債，足見
    債務人未於困厄之際限制生活，其不當支出理應負起償還消
    費款之責。債務人之消費行為屬消債條例第134條第1項第4
    款之不免責事由，應負清償債務之責，請鈞院賜准不免責之
    裁定等語。
  (十)債權人匯豐（台灣）商業銀行股份有限公司表示：本件債務
    人已符合消債條例第146條，法院裁定清算開始前1年內有隱
    匿或毀棄其財產或為其它不利於債權人之處分之情事，自為
    個之必要，且按理應依法處3年以下之有期徒刑，以為懲戒
    ，較符公平正義，更遑論可予以免責，故請鈞院賜准不免責
    之裁定等語。
三、經查：
  (一)債務人於本件更生程序中，陳報其名下僅有1台拼裝機車，
    自99年4月1日任職於乘鑫不動產經紀有限公司後每月有固定
    薪資收入25,000元，每月必要支出為伙食費4,500元、交通
    費用2,250元（即加油費用）、勞保費576元、健保費600元
    、行動電話費1,000元，計8,926元等情，有更生事件財產及
    收入狀況報告書附於本院99年度司執消債更字第59號卷第
    137頁可憑。惟依債權人所提債務人之現金卡提領明細，債
    務人向台新銀行申領之現金卡於92年6月開始動用時即提領
    20,000元，當年度共計提領57,000元、93年度提領100,000
    元、94年度提領523,000元；又債務人以萬泰銀行現金卡於
    91年10月開始動用即提領30,000元，當年度共計提領91,000
    元、92年度提領139,000元、93年度提領654,000元、94年度
    提領570,000元；另債權人玉山銀行亦陳報債務人向該行申
    領之現金卡於91年11月開始動用時即提領30,000元，當年度
    共計提領70,000元、92年度提領79,000元、93年度提領
    176,000元、94年度提領104,000元。嗣後並多次申請各債權
    銀行之信用貸款以為代償，金額甚至達到數十萬元，債務人
    於此期間所累積之負債，明顯已逾其收入狀況及還款能力，
    與一般日常生活所需並不相當，已有不當擴張信用之情形。
    況債務人於貸款期間使用各債權金融機構之信用卡，仍有旅
    行社、珠寶、銀樓等明細紀錄所示之高額消費，並非日常生
    活所必要，亦足證債務人未衡量自身是否仍有充分之償債能
    力，而於負債持續累積之情形下，持續有浪費行為，其未撙
    節開銷，據實控制支出，避免不必要之花費以降低負債，反
    其任令債務增加至難以負擔而終致不能清償，自堪認係因奢
    侈、浪費之行為而導致負擔過重之債務。債務人從事其經濟
    狀況顯不相當之借貸及消費行為，尚希冀清算免責以免除一
    切債務，殊與本條例之立法目的相違。而債務人就前開消費
    紀錄各項內容，迄未提出任何說明其需一再反覆使用預借現
    金之用途及原因，並提供資料或陳述意見以供本院參酌。而
    債務人復自承以上開借款從事股票買賣行為，則債務人既已
    財務困難，猶從事高風險之股票投機行為，故本院審酌債務
    人之收入及支出情形及前開消費明細內容，堪認債務人應有
    消債條例第134條第4款所規定「因浪費、賭博或其他投機行
    為，致財產顯然減少或負擔過重之債務，而生開始清算之原
    因」不應免責之情形存在。
  (二)本件債務人聲請更生，前經本院於98年6月5日以98年度消債
    更字第95號裁定開始更生程序，並命司法事務官進行本件更
    生程序，嗣債務人於98年7月24日具狀提出更生方案時，亦
    一併提出「更生事件財產及收入狀況報告書」，其內容為：
    其自98年1月起受僱擔任台灣房屋板橋新埔店即群準不動產
    仲介經紀有限公司（下稱群準仲介公司）業務員，每月固定
    底薪16,000元，外加不固定之售屋獎金，實際每月收入約為
    20,000元等情。而債務人所提更生方案，並經本院司法事務
    官認定債務人並無消債條例第64條第2項所定不應認可之消
    極事由存在，故不經債權人會議可決，逕依職權就該更生方
    案於98年9月15日以98年度司執消債更字第499號裁定予以認
    可。惟經債權人安泰銀行提出異議後，經本院向群準仲介公
    司查詢債務人相關各項薪資、獎金所得明細資料結果，債務
    人係於97年間以無底薪領取不固定獎金方式任職於群準仲介
    公司，其於該年度共仲介成交6件房屋，合計受領總金額為
    144,243元（現金）。嗣自97年12月1日起，該公司對債務人
    改為「獎金採固定薪資發放制」而個案計算其薪資，即以債
    務人成交後，若獎金超過16,000元，且款項確實有入帳公司
    帳戶，則該公司並不一次全額支付予債務人，而仍每月只支
    付債務人16,000元，俟年度結束再總結金額多退少補。則債
    務人自98年3月至同年9月共仲介成交8件，並於98年8月27日
    離職，合計97年12月1日至98年8月止共匯款轉帳283,600元
    至債務人板橋農會帳戶等情，有群準仲介公司覆函2份在卷
    可憑。是債務人於97年度任職於群準仲介公司期間，並未領
    取固定底薪，僅於承攬仲介成交後始得具領不固定獎金報酬
    ，惟債務人為於98年1月間聲請更生，而與群準仲介公司協
    調自97年12月1日起改以「獎金採固定薪資發放制」計薪，
    將原以成交個案一次具領之不固定報酬獎金，改按月以
    16,000元定額發放，俟年度終結時多退少補，則以債務人自
    97年12月1日至98年8月止所獲取仲介成交獎金283,600元計
    算，其平均每月收入應為31,511元【計算式：283,600元÷
    9=31,511元】，是債務人於上開期間，實際領取之獎金所得
    ，顯逾其於98年7月23日更生方案所陳報之平均月薪20,000
    元甚多（見本院98年度司執消債更字第499號卷第114頁），
    詎債務人對此一特殊領取獎金報酬之方式竟隱匿不報，嗣經
    本院依債權人安泰銀行聲請函詢群準仲介公司後始經查明，
    。是以聲請人顯有消債條例第134條第8款所規定「故意於財
    產及收入狀況說明書為不實記載」不應免責之情形存在，且
    係故意通謀以欺詐之不正當方法為之，其情節顯屬重大，自
    不宜予以免責。
四、綜上所述，本院認債務人分別有消債條例第134條第4款所稱
    「因浪費、賭博或其他投機行為，致財產顯然減少或負擔過
    重之債務，而生開始清算之原因」及同條第8款「故意於財
    產及收入狀況說明書為不實之記載」之不免責事由之事實，
    又情節重大，並未符合同條但書規定經全體普通債權人同意
    得免責之規定，則依照首揭說明，本件聲請人之聲請免責，
    自不應准許，爰裁定如主文。又本院雖裁定債務人不免責，
    惟日後債務人仍得於符合消費者債務清理條例規定之得為免
    責裁定之要件後，另行聲請為免責之裁定，附此敘明。
中    華    民    國    100    年    4    月    18   日
              民事  第二庭  法  官  朱耀平
上為正本係照原本作成
如不服本裁定，應於裁定送達後10日內，以書狀向本院提出抗告
，並繳納抗告費新臺幣1千元
中    華    民    國    100    年    4    月    18   日
                            書記官  林珊慧